【裁判字號】    92,台上,1186
【裁判日期】    920605
【裁判案由】    損害賠償
【裁判全文】
最高法院民事判決                              九十二年度台上字第一一八六號
    上  訴  人  中央信託局
    法定代理人  黃榮顯
    訴訟代理人  林雅芬律師
                林峻立律師
    上  訴  人  甲○○
    訴訟代理人  黃哲東律師
    上  訴  人  乙○○
    訴訟代理人  張清浩律師
                周燦雄律師
右當事人間請求損害賠償事件，兩造對於中華民國八十九年八月二十九日台灣高等法
院第二審更審判決（八十七年度重上更(一)字第一八二號），各自提起上訴，本院判決
如左：
    主  文
原判決除假執行部分外廢棄，發回台灣高等法院。
    理  由
本件上訴人中央信託局主張：對造上訴人乙○○係伊所屬新竹分局（下稱新竹分局）
前經理，對造上訴人甲○○為該分局授信課前副課長，負責綜攬該分局徵信、授信及
放款業務。訴外人劉寧平、雲明華、張雲龍陸續於(一)民國八十二年三月間以人頭莊育
熹、楊才志、高鈺棋名義，購入桃園市○○路○段房屋，偽造在職證明書併同其他內
容不實之個人資料，持向新竹分局辦理房屋修繕貸款，以分散三案申貸之方式，俾符
合由該分局逕行核貸授信最高限額限制之規定，貸得超過時價之貸款新台幣（下同）
二千一百九十萬元。(二)八十二年四月間以人頭黃籐男、柯明山、黃呈聰、張維新、陳
霆翰、陳宗傳、趙啟昌、陳麗娟、陳豫強、謝錦燕名義購入台中縣豐原市「豐原皇家
」房屋十戶，偽造所得扣繳憑單及其他內容不實之個人資料，向新竹分局貸得超過購
買價格之八千四百二十五萬元。(三)八十二年五月間，利用人頭黃籐男、黃呈聰、王玉
璽、段淑英名義，以台北市○○路房屋為擔保，偽造扣繳憑單等文件，向新竹分局貸
得超過該屋購買價格之一千二百十七萬元。(四)八十二年六月間，利用人頭蔡孝忠、陳
淑貞、鄭秋華、蔡瑞香名義，以台北市○○○路○段房屋為擔保，偽造扣繳憑單等文
件，向新竹分局貸得超過時價之二千九百萬元。另訴外人徐木盛利用人頭陳國芳、董
念祖、廖永金名義向新竹分局超額貸款五千二百萬元。上開貸款屆期均未清償，經伊
聲請強制執行後，仍損失如原判決附表（下稱附表）一、二、三所示之金額，乙○○
、甲○○對伊應負共同侵權行為及債務不履行之損害賠償責任等情。求為命乙○○、
甲○○連帶給付伊如附表一、二、三所示金額本息及違約金之判決。
乙○○、甲○○則以：系爭貸款伊均係按中央信託局規定之程序審核貸放，並無不法
，無侵權行為可言；且伊係公務員，中央信託局不得依私法契約關係對伊請求損害賠
償等語，資為抗辯。
原審以：中央信託局係屬國營事業機關，乙○○、甲○○為該局所屬人員，自屬公務
員服務法上之公務員，與中央信託局間之關係，為一種公法關係，並非私法上之委任
或僱傭關係，中央信託局不得基於私法上契約之違反，而為損害賠償之請求。惟按公
務員與政府間雖為公法上之關係，若公務員於執行公務時，假公務上之權力，故意不
法侵害其所服務機關私法上權利者，仍非不得成立侵權行為，最高法院七十年台上字
第一五六一號著有判例。上開判例雖未明公務員過失行為能否成立侵權行為，但依
民法第一百八十四條規定，公務員於執行公務時，如故意或過失不法侵害其服務機關
之權利，應認亦得成立侵權行為。查甲○○於偵查中供稱：乙○○對劉寧平以人頭貸
款事知情，伊曾自願擔任系爭貸款之保證人，並由伊帳戶匯款代繳利息；乙○○於偵
查中供稱：陳國芳等三人係徐木盛介紹前來貸款，因徐木盛為縣議員，故准予核貸，
陳國芳、董念祖、廖永金三人之貸款，係伊帶同現場查勘各等語，且陳國芳等三人之
貸款於撥款當日即轉帳至徐木盛之帳戶，有取款條及存入憑條可憑，足徵乙○○、甲
○○辯稱：伊不知係人頭貸款云云，不足採信。其二人辦理系爭貸款案，未依中央信
託局所訂估價及押值計算標準，於不動產擔保品估價表就擔保品建築物價格之每一加
成因素詳細評估，僅籠統予以加成，經台中縣政府、豐原市公所、桃園縣政府、八德
鄉公所、苗栗縣政府實地勘查鑑定結果，除蔡瑞香貸款案外，其餘十九件貸款擔保品
均有明顯高估情形，超過半數案件所高估價格達三倍以上。上開鑑定，多係在八十三
年間所為，與系爭貸款案於八十二年間核估擔保品價格之時間相近，自與當時之市價
相當。至於法院拍賣時所定拍賣底價，尚須斟酌當事人之意見，並非客觀，且系爭擔
保品大部分已完成拍賣，尚未拍賣部分，其第一次減價後之拍賣底價亦低於鑑定價格
，足證乙○○、甲○○確有違反規定，未確實估價、高估擔保品之情形。系爭貸款案
件除陳國芳、董念祖、廖永金部分外，有些有借款人填載之職業不實、未提出任何證
明資料、或所填載之資料相互矛盾之情形，有些借款人提出之扣繳憑單係屬偽造，有
些未依規定提出經稅捐稽徵機關證明之結算申報書，上開缺失只要稍加注意即可發現
，乙○○、甲○○竟放任予以通過徵信審核，顯有疏失。至於陳國芳、董念祖、廖永
金貸款案件之「個人貸款授信審查表」雖係由訴外人張琳鴻製作，惟該表係依據甲○
○所製作之個人放款徵信報告及不動產擔保品估價表而作成，甲○○自不能免責。乙
○○、甲○○均知悉系爭二十件貸款為人頭貸款，對於除陳國芳、董念祖、廖永金部
分外之十七件貸款案件，未盡依法確實徵信之義務；除蔡瑞香部分外，其餘十九件擔
保品之價格，均有明顯違法高估之情形；除陳國芳、董念祖、廖永金、楊才志、莊育
熹、段淑英部分外，其餘十四件貸款案均未盡依法確實審核之義務。中央信託局聲請
強制執行受償部分後，仍受有如附表一、二、三所示金額之損害，乙○○、甲○○所
為縱不能認係故意，亦應認有重大過失，與中央信託局所受損失有相當因果關係，應
負侵權行為損害賠償責任。惟楊才志、莊育熹、段淑英部分，係由訴外人即副理林漢
洲核定貸放，乙○○對此三件貸款案自不負其責，應由甲○○單獨負損害賠償責任。
從而，中央信託局請求乙○○、甲○○連帶給付如附表一全部、附表二編號４至８號
、附表三全部所示之本息、違約金；及請求甲○○給付如附表二編號１至３號所示之
本息、違約金，洵屬正當，應予准許；超過上開請求部分，尚非有據，不應准許。爰
就上開應准許部分，廢棄第一審所為中央信託局敗訴之判決，改判如其聲明，及就上
開不應准許部分，維持第一審所為中央信託局敗訴之判決，駁回其上訴。
查原審一方面認乙○○就楊才志、莊育熹、段淑英三人之貸款案明知其係「人頭貸款
」，違法高估其擔保品之價格，未依規定確實徵信，與中央信託局所受損害有相當因
果關係；一方面又以此部分貸款非乙○○核准貸放，而認其就此部分貸款不負其責，
不無矛盾。次按損害賠償之債，以實際上受有損害為成立要件，倘無損害，即不發生
賠償問題；被害人實際上有否受損害，應視其財產總額有無減少而定。中央信託局貸
款予柯明山等人而對之取得債權，其財產總額並未因此減少，於其證明就系爭貸款追
償無效果前，尚難認已受有實際損害。系爭貸款案有部分擔保品尚未拍賣，為原審確
定之事實，就該部分貸款能否認中央信託局已受有損害，亦待研求。末按關於公務員
之侵權責任，民法第一百八十六條有特別規定，要無適用同法第一百八十四條規定餘
地。原審見未及此，遽認乙○○、甲○○對於中央信託局應依民法第一百八十四條規
定負過失侵權行為損害賠償責任，並有未合。兩造上訴論旨，各自指摘原判決於其不
利部分為不當，求予廢棄，均非無理由。
據上論結，本件兩造上訴均為有理由。依民事訴訟法第四百七十七條第一項、第四百
七十八條第一項，判決如主文。
中      華      民      國    九十二    年      六      月      五      日
                              最高法院民事第三庭
                                  審判長法官  林  奇  福
                                        法官  陳  國  禎
                                        法官  李  彥  文
                                        法官  陳  重  瑜
                                        法官  吳  麗  女
      右正本證明與原本無異
                                              書  記  官
中      華      民      國    九十二    年      六      月     十九     日
                                                                        Ｂ


司法院資訊處製作；財團法人民間司法改革基金會備份。
